【裁判字號】    99,交聲,622
【裁判日期】    991217
【裁判案由】    違反道路交通管理處罰條例聲明異議
【裁判全文】
臺灣新竹地方法院交通事件裁定         99年度交聲字第622號
原處分機關    交通部公路總局新竹區監理所
異  議  人
即受處分人    鄭書棠
上列異議人即受處分人因違反道路交通管理處罰條例案件，對於
交通部公路總局新竹區監理所民國99年11月12日竹監營字第裁50
-E00000000號裁決書，聲明異議，本院裁定如下：
    主  文
原處分撤銷。
鄭書棠汽車駕駛人，駕駛汽車經測試檢定酒精濃度超過規定標準
，處罰鍰新臺幣壹萬伍仟元，記違規點數伍點，並應接受道路交
通安全講習。
    理  由
一、按受處分人，不服主管機關所為之處罰，得於接到裁決書之
    翌日起20日內，向管轄地方法院聲明異議；又法院認為聲明
    異議有理由者，應以裁定將原處分經聲明異議部分撤銷，並
    自為裁定，道路交通管理處罰條例第87條第1 項、道路交通
    事件處理辦法第19條前段分別定有明文。又按汽車駕駛人飲
    用酒類或其他類似物後其吐氣所含酒精濃度超過每公升0.25
    毫克以上，不得駕車；又汽車駕駛人，駕駛汽車經測試檢定
    有酒精濃度超過規定標準者，處新臺幣（下同）15,000元以
    上60,000元以下罰鍰，並當場移置保管該汽車及吊扣其駕駛
    執照1 年；又汽車駕駛人有第35條第1 項規定之情形者，應
    接受道路交通安全講習，此分別為道路交通安全規則第114
    條第2 款、道路交通管理處罰條例第35條第1 項第1 款、第
    24條第1 項第2 款及第68條第2 項定有明文。另99年5 月5
    日修正公布之道路交通管理處罰條例第68條第2 項規定：「
    領有汽車駕駛執照之汽車駕駛人，除駕駛聯結車、大客車、
    大貨車外之非其駕駛執照種類之車輛，違反本條例及道路交
    通安全規則之規定，應受吊扣駕駛執照情形時，無因而肇事
    致人受傷或重傷者，記違規點數5 點。但1 年內違規點數共
    達6 點以上或再次應受吊扣駕駛執照情形者，併依原違反本
    條例應受吊扣駕駛執照處分規定，吊扣其駕駛執照」（行政
    院於99年8 月31日以院臺交字第0990048197號令發布定自99
    年9 月1 日施行），參照立法理由：「鑑於本條例前已修正
    刪除受吊扣駕駛執照處分，吊扣各級駕駛執照之規定，為利
    明確汽車駕駛人駕駛非其駕駛執照種類之車輛，違反應受吊
    扣駕駛執照之處分處理，並在兼顧本條例立法意旨下，增訂
    第2 項得緩即予吊扣而採記違規點數及駕駛人仍無改正仍再
    犯違規之應併原吊扣處罰之規定」，可知該規定係指領有汽
    車駕駛執照駕駛人，駕駛非其駕駛種類之動力交通工具，如
    違反交通法規，需受吊扣駕照之處分時，應先行記違規點數
    ，俟達記違規點數6 點或有再次應受吊扣駕駛執照情形，始
    得為吊扣駕照之處分。再行為後法律或自治條例有變更者，
    適用行政機關最初裁處時之法律或自治條例；但裁處前之法
    律或自治條例有利於受處罰者，適用最有利於受處罰者之規
    定，行政罰法第5 條定有明文。本件異議人即受處分人鄭書
    棠行為後，依道路交通管理處罰條例第92條第4 項規定授權
    交通部會同內政部訂定之道路交通管理事件統一裁罰基準及
    處理細則第2 項、違反道路交通管理事件統一裁罰基準表業
    已修正，就違反道路交通管理處罰條例第35條第1 項規定之
    汽車駕駛人，應到案期限內繳納或到案聽候裁決之罰鍰最高
    額並未修正均為45,000元，又上開修正後違反道路交通管理
    事件統一裁罰基準表係自民國99年3 月5 日修正公布施行，
    是本件原處分機關之最初裁處時（即99年11月12日）已在修
    正後違反道路交通管理事件統一裁罰基準表修正施行之後，
    且修正前規定未較有利於受處分人，揆諸上揭規定，應適用
    修正後違反道路交通管理事件統一裁罰基準表之規定，合先
    敘明。
二、原處分意旨略以：異議人鄭書棠於98年10月12日23時58分許
    ，持重型機車駕照駕駛車牌號碼RE5-085 號輕型機車，行經
    新竹縣湖口鄉○○路與榮光路路口時，經警攔檢盤查，發現
    異議人酒後駕車，經實施酒精濃度測試，測試值達每公升0.
    72毫克超過規定標準，經新竹縣政府警察局竹北分局新工派
    出所警員王清正以異議人違反道路交通管理處罰條例第35條
    第1 項第1 款規定，填掣竹縣警交字第E00000000 號舉發違
    反道路交通管理事件通知單（下稱舉發通知單）當場舉發，
    嗣經原處分機關於99年11月12日依道路交通管理處罰條例第
    35條第1 項第1 款、第68條第2 項、第24條第1 項第2 款（
    裁決書漏載第1 項第2 款）及修正後違反道路交通管理事件
    統一裁罰基準表逕行裁處異議人罰鍰45,000元、記違規點數
    5 點並施以道路安全講習等語。
三、異議意旨略以：伊於98年10月22日因酒後駕車遭警員開立舉
    發通知單，但就違反刑事部分業於98年10月16日（異議狀誤
    載為98年11月11日）經臺灣新竹地方法院檢察署檢察官（異
    議狀誤載為臺灣新竹地方法院）以98年度速偵字第2065號為
    緩起訴處分，緩起訴於99年11月10日期滿確定，伊已於98年
    12月22日依緩起訴處分書之指示向財團法人創世社會福利基
    金會附設新竹市私立創世清寒植物人安養院給付30,000元整
    ，伊目前中年失業，無力清償交通違規罰鍰，基於一事不二
    罰，爰依法聲明異議等語。
四、經查：
  (一)本件異議人鄭書棠持有重型機車駕照於上揭時、地，酒後駕
    駛系爭輕型機車，在行經新竹縣湖口鄉○○路與榮光路路口
    時，為警攔檢盤查發現異議人酒後駕車，經實施酒精濃度測
    試，測試值達每公升0.72毫克超過規定標準，經新竹縣政府
    警察局竹北分局新工派出所警員王清正以異議人違反道路交
    通管理處罰條例第35條第1 項第1 款規定，填掣竹縣警交字
    第E00000000 號舉發違反道路交通管理事件通知單當場舉發
    ，嗣經原處分機關於99年11月12日依道路交通管理處罰條例
    第35條第1 項第1 款、第68條第2 項、第24條第1 項第2款
    及修正後違反道路交通管理事件統一裁罰基準表逕行裁處異
    議人罰鍰45,000元、記違規點數5 點並施以道路安全講習之
    事實，有酒精測定紀錄表1 紙、新竹縣政府警察局竹縣警交
    字第E00000000 號舉發違反道路交通管理事件通知單1 紙及
    交通部公路總局新竹區監理所99年11月12日竹監營字第裁50
    -E00000000號裁決書1 紙附卷可稽（見本院卷第5 頁至第6
    頁、第16頁），堪認為真實。
  (二)按行政罰法第26條規定：「一行為同時觸犯刑事法律及違反
    行政法上義務規定者，依刑事法律處罰之。但其行為應處以
    其他種類行政罰或得沒入之物而未經法院宣告沒收者，亦得
    裁處之。前項行為如經不起訴處分或為無罪、免訴、不受理
    、不付審理之裁判確定者，得依違反行政法上義務規定裁處
    之」，其所揭示之所謂「一事不二罰」原則，探究其立法目
    的，無非以一行為同時觸犯刑事法律及違反行政法上義務規
    定時，由於刑罰與行政罰同屬不法行為之制裁，而刑罰之懲
    罰作用較強，依刑事法律處罰即足資警惕，實無一事二罰再
    處行政罰之必要，但罰鍰以外之沒入或其他種類行政罰，因
    兼具維護公共秩序之作用，為達行政目的，行政機關仍得併
    予裁處。
  (三)次按緩起訴期間內，有下列情形之一者，檢察官得依職權或
    依告訴人之聲請撤銷原處分，繼續偵查或起訴：於期間內
    故意更犯有期徒刑以上刑之罪，經檢察官提起公訴者。緩
    起訴前，因故意犯他罪，而在緩起訴期間內受有期徒刑以上
    刑之宣告者。違背第253 條之2 第1 項各款之應遵守或履
    行事項者，刑事訴訟法第253 條之3 第1 項定有明文。準此
    可認，經檢察官為「緩起訴」處分者，於「緩起訴」之猶豫
    期間內，最終是否會被檢察官提起公訴，猶懸而未定，亦即
    「緩起訴」處分於猶豫期間內尚未具有實質之確定力，檢察
    官於緩起訴期間內，可對被告為繼續觀察，如被告顯無反省
    警惕之情或根本欠缺反省警惕之能力，檢察官仍得依職權或
    依告訴人之聲請，將被告「緩起訴」處分撤銷，固見緩起訴
    處分顯與不起訴處分之性質不同，而行政罰法第26條明定「
    一行為不二罰」之原則，且應受行政罰之行為如經「不起訴
    處分或為無罪、免訴、不受理、不付審理」之裁判確定者，
    始得依違反行政法上義務規定裁處之，並未包括「緩起訴」
    處分在內。但「緩起訴」處分之最終使被告免於刑事訴追之
    效果與「不起訴」處分之效果相同，是以行政罰法第26條第
    2 項是否不包括緩起訴處分情形，仍非無疑，且觀諸被告須
    待緩起訴處分實質確定時，最終始能確定免於受刑事訴追，
    亦即在緩起訴期間內即猶豫期間期滿前，該緩起訴處分仍有
    被撤銷之可能，此時原處分機關若依法為行政裁決，將使受
    處分人有同時遭受行政處罰及刑事訴追之危險，顯與行政罰
    法第26條規定之立法意旨相違背。況檢察官為緩起訴處分時
    ，依刑事訴訟法第253 條之2 第1 項規定對被告所為之指示
    及課予負擔，具有實質刑罰之效果，對被告具有財產減少及
    自由受限之影響，性質上可謂刑事處分，而緩起訴制度雖以
    特別預防為優先考量，但在具體個案決定上，實則已達到一
    般預防的作用及報應理念，基於一行為不二罰原則，受處分
    人既已就其行為受到刑事處分，自不應因同一行為再受到國
    家的處罰（臺灣高等法院暨所屬法院96年法律座談會刑事類
    提案第36號研討結果參照）。惟若行為人所支付之緩起訴處
    分金，未達道路交通管理處罰條例第92條第3 項（96年1 月
    29日修正後，已移列於同條項第4 項）所訂最低罰鍰基準規
    定者（依違反道路交通管理事件統一裁罰基準表之規定，駕
    駛人違反處罰條例第35條第1 項第1 款之規定，其吐氣所含
    酒精濃度超過每公升0.55毫克以上者，小型車之最低罰鍰為
    49,500元），依該條例第35條第8 項之規定，即須補繳不足
    最低罰鍰之部分，始為適法，且如一方面認為行為人依檢察
    官緩起訴處分命令而為金錢給付，與受刑事處罰無異，依行
    政罰法第26條之規定，監理機關不得再行裁罰；一方面卻又
    認為該等金錢給付不屬於道路交通管理處罰條例第35條第8
    項所定罰金，無需依該項規定補繳不足最低罰鍰部分之差額
    ，理由顯有矛盾，且若緩起訴捐款金額低於最低罰鍰金額，
    亦有失公平（臺灣高等法院暨所屬法院97年法律座談會刑事
    類提案第39號研討結果參照）。
  (四)本件異議人同一酒醉駕車之行為，因同時觸犯刑法第185 條
    之3 公共危險罪，經臺灣新竹地方法院檢察署檢察官於98年
    10月16日以98年度速偵字第2065號為緩起訴處分，緩起訴期
    間為1 年，異議人應於緩起訴處分確定後，經該署通知之日
    起1 個月內，向指定之財團法人創世社會福利基金會附設新
    竹市私立創世清寒植物人安養院支付30,000元緩起訴處分金
    並立具悔過書。嗣依職權送請再議，亦經臺灣高等法院檢察
    署檢察官以98年度上職議字第12040 號處分書駁回再議確定
    （緩起訴期間自98年11月11日起至99年11月10日止），異議
    人並已於98年12月22日依緩起訴之內容支付30,000元予財團
    法人創世社會福利基金會附設新竹市私立創世清寒植物人安
    養院，且緩起訴期間業已屆滿未經撤銷等情，有臺灣高等法
    院檢察署98年度上職議字第12040 號處分書、渣打銀行其他
    應付款收執聯影本各1 份在卷可按（見本院卷第19頁至第20
    頁），並經本院依職權調閱臺灣新竹地方法院檢察署98年度
    速偵字第2065號卷核閱無訛。
  (五)本件異議人酒後超過規定標準而駕駛動力交通工具之行為，
    同時涉犯道路交通管理處罰條例第35條第1 項第1 款規定及
    刑法第185 條之3 之公共危險罪，其中刑事部分，業經臺灣
    新竹地方法院檢察署檢察官緩起訴處分確定，異議人並已依
    檢察官指示之負擔條件支付緩起訴處分金30,000元，業如前
    述。核此緩起訴處分附加條件之履行固非刑法所定刑罰之種
    類，但已影響被告之財產權權益，具有實質刑罰之效果，實
    質上應可該當行政罰法第26條第1 項「依刑事法律」之刑事
    處分規定及道路交通管理處罰條例第35條第8 項規定之「罰
    金」，而參諸違反道路交通管理事件統一裁罰基準表所載，
    對於駕駛人駕駛機器腳踏車，其吐氣所含酒精濃度超過每公
    升0.55毫克以上，於期限內繳納或聽候裁決者，最低應納罰
    鍰之數額為45,000元，是異議人雖已依檢察官緩起訴處分命
    令支付30,000元，但仍有不足15,000元，依前揭說明，應就
    差額部分（即15,000元）予以裁罰。
  (六)另原處分機關裁處記違規點數5 點及施以道路交通安全講習
    部分，依前揭行政罰法第26條之立法理由，此乃屬於罰鍰以
    外之其他種類行政罰，因兼具維護公共秩序之作用，為達行
    政目的，行政機關仍得併予裁處，原處分機關關於此部分之
    裁處，於法自無不合。
五、綜上所述，原處分關於罰鍰部分尚有未洽，受處分人就罰鍰
    部分聲明異議，非無理由，且因本件為一交通違規行為，記
    違規點數、道路安全講習部分與罰鍰處分無從區分，雖異議
    人未就記違規點數5 點及施以道路交通安全講習部分為爭執
    ，然仍應由本院將原處分撤銷，自為裁罰如主文第2 項所示
    ，以期適法。
據上論斷，應依道路交通管理處罰條例第87條第2 項，道路交通
事件處理辦法第19條前段，裁定如主文。
中    華    民    國    99    年    12    月    17    日
                  交通法庭  法  官  朱美璘
以上正本證明與原本無異。
如不服本裁定，應於裁定送達後5 日內向本院提出抗告狀。
中    華    民    國    99    年    12    月    17    日
                            書記官  楊嘉惠

司法院資訊處製作；財團法人民間司法改革基金會備份。
